【裁判字號】    95,重上,24
【裁判日期】    950929
【裁判案由】    侵權行為損害賠償
【裁判全文】
臺灣高等法院臺南分院民事判決  95年度重上字第24號
上  訴  人  品聚企業股份有限公司
法定代理人  丙○○
被 上 訴人  甲○○
            乙○○
共      同
訴訟代理人  陳魁元  律師
複 代 理人  陳豐裕  律師
上列當事人間請求侵權行為損害賠償事件，上訴人對於中華民國
94 年8月29日臺灣臺南地方法院第一審判決（94年度重附民字第
10 號）提起上訴，本院於95年9月19日言詞辯論終結，判決如下
：
    主  文
原判決（除確定部分外）關於駁回被上訴人第二項請求部分，並
訴訟費用之裁判均廢棄。
被上訴人應給付上訴人新台幣貳佰貳拾萬元，及其中新台幣貳佰
萬元自民國90年10月31日起，其中新台幣貳拾萬元自民國91年1
月8日起，均至清償日止，按週年利率百分之五計算之利息。
上訴人其餘上訴駁回。
第一審（除確定部分外）、第二審訴訟費用均由被上訴人負擔。
本判決所命給付，於上訴人各以新台幣參拾萬元分別為被上訴人
甲○○、乙○○供擔保後，各得假執行。
    事  實
甲、上訴人方面：
一、聲明：(一)原判決廢棄。(二)被上訴人應給付上訴人新台幣（以
    下金額未特別標示幣別時，均為新台幣）貳佰貳拾萬元，及
    自民國90年10月31日起，至清償日止，按週年利率百分之5
    計算之利息〔上訴人於原審聲明請求判命被上訴人應給付
    1,200萬元及法定遲延利息，上訴人後於本院減縮應受判決
    事項聲明（見本院卷第106頁）〕。(三)願供擔保，請宣告假
    執行。
二、陳述：
  (一)被上訴人與訴外人蘇若緯、唐自達四人，於90年9月間，得
    知品聚企業股份有限公司（下稱品聚公司）因擴廠亟需資金
    ，加上經營不善資金見絀，竟共同基於詐騙之意思，於同年
    10月間，由被上訴人二人，向品聚公司負責人丙○○表示，
    蘇若緯係天工集團總裁，有大片土地正開發中，其資金來源
    為向國外銀行申請開立保付信用狀後，以該信用狀為擔保向
    銀行辦理貸款籌措資金，若品聚公司有需要，可請求蘇若緯
    以其名義一同申請額度供品聚公司使用，取得貸款後，透過
    新加坡銀行換成新台幣匯入國內供品聚公司使用，丙○○因
    而受騙，表示委請蘇若緯申請美金500萬元之信用狀，乃於
    90年10月10日在台北交付200萬元現金予蘇若緯。
  (二)90年11月間，甲○○向丙○○表示，保付信用狀款項因故無
    法付出，蘇若緯欲以土地向國外銀行辦理土地貸款，蘇若緯
    將至加拿大辦理貸款，請丙○○先支付旅費20萬元，丙○○
    乃於91年1月8日在台北交付20萬元予蘇若緯。
三、証據：援用刑事庭所提出之證據。
乙、被上訴人方面：
一、聲明：上訴駁回。
二、陳述：除援用刑事庭之陳述外，補稱：
  (一)刑事判決雖認被上訴人二人有詐騙上訴人220萬元，但查：
    (1)上訴人丙○○及其配偶林惠娟所屬品聚公司於90年10月間
      因亟需資金周轉，便透過案外人鄒吉敏透過甲○○認識乙
      ○○，並經由甲○○介紹蘇若緯與上訴人認識，上訴人並
      得知蘇若緯正透過唐自達由加拿大財務公司幫忙向加拿大
      銀行開立遠期信用狀，額度3000萬美元，上訴人也亟欲加
      入，才由甲○○介紹蘇若緯與丙○○認識。
    (2)蘇若緯與上訴人90年10月10日所簽第1次合約，原本經由
      唐自達承諾，預定在90年10月29日完成，但因故無法完成
      ，才又於91年1月8日又簽第2次合約，當時是由蘇若緯陪
      同唐自達去加拿大看看作業的進展，而且蘇若緯也與唐自
      達及加拿大財務公司各簽妥乙份合約。待蘇若緯回國後，
      也是一直等待唐自達的消息，被上訴人等人最後經由友人
      告知雜誌的報導，才知根本是受騙上當。
      蘇若緯所收上訴人200萬元及20萬元差旅費，被上訴人
        分文未取。
      蘇若緯委託唐自達辦理本件，也陸續支出了433萬2000
        元，並由唐自達開立其配偶朱韻漪為發票人之本票交付
        蘇某以為擔保，事後蘇某發現被騙，也採取法律途逕求
        償及提出異議及抗告，但均遭駁回，如果蘇若緯明知是
        詐欺行為，其與唐自達有可能會演出此種劇情嗎？
      上訴人一直指稱有關本件貸款事宜，甲○○一直跟伊說
        沒問題，並向伊索取200萬元開狀費及20萬元旅費給蘇
        若緯。但查：本件貸款過程，甲○○都是在上訴人請託
        下再去詢問蘇若緯有關進度，也從來沒有跟上訴人說貸
        款一定沒問題。至於向上訴人索取費用是蘇若緯，甲○
        ○僅是轉述。
      蘇若緯是天工集團負責人，其在翡翠灣有一大片土地正
        要開發，是甲○○親眼所見及目睹之事實。又依甲○○
        在國際金融的專業經驗，甲○○相信蘇若緯確實正透過
        管道貸款，而且可能性極高，才會介紹丙○○加入，一
        方面也讓自己的銀行票據買賣業務能有所成長，因此甲
        ○○是相信蘇若緯的人格。嗣後，甲○○借款給蘇若緯
        是在91年7月以後，是在本件貸款糾紛發生後才借出，
        更足證甲○○也是相信蘇若緯不會欺騙伊，而且認為蘇
        若緯確實可以貸到款項，才又會借款給蘇若緯，所以甲
        ○○並無詐騙上訴人的意思。
      本件貸款之初，上訴人已有向國外銀行申請信用狀但未
        成功，才轉向鄒吉敏幫忙找管道貸款，因此對國外遠期
        信用狀貸款乙事，有所了解，並無陷於錯誤之可能。
  (二)退步言，若認被上訴人有詐騙之事實，上訴人受害之金額也
    僅有220萬元，超過此部分請求，應予駁回。
三、證據：援用刑事庭所提出之證據。
    理  由
一、上訴人主張，被上訴人與訴外人蘇若緯、唐自達，於90年9
    月間，利用品聚公司擴廠亟需資金，又因經營不善資金見絀
    之機會，共同於同年10月間，向品聚公司負責人丙○○詐稱
    ，蘇若緯可向國外銀行申請信用狀並以之為擔保辦理貸款籌
    措資金，致丙○○陷於錯誤，誤以為可由蘇若緯名義申請貸
    款供品聚公司使用，因而於90年10月10日交付200萬元現金
    予蘇若緯，其後又於91年1月8日交付20萬元予蘇若緯，被上
    訴人之行為乃共同侵權行為，爰請求被上訴人如數賠償並加
    算法定利息等語。
二、被上訴人則以：未與蘇若緯共同詐欺品聚公司，上訴人所付
    之款項伊未取分文，上訴人熟悉國外信用狀遠期貸款作業，
    不可能受騙，蘇若緯確有土地，被上訴人亦借款與蘇若緯，
    若與其共同行騙，怎可能自己借錢給蘇若緯等語，資為抗辯
    。
三、上訴人主張，被上訴人於90年9月間，得知伊公司因擴廠亟
    需資金，且因經營不善，資金見絀，經鄒吉敏之介紹，與其
    負責人丙○○認識，由甲○○、乙○○於90年10月8日，在
    品聚公司台南縣仁德鄉○○村○○○路9號之辦公室內，向
    其負責人丙○○表示：「蘇若緯係天工集團總裁，在臺北翡
    翠灣有大片土地現正開發中，天工集團資金來源，係向國外
    銀行申請開立之保付信用狀（STAND-BY LETTER OFCR EDIT
    ，下稱SBLC）後，以該信用狀為擔保向銀行辦理貸款之方式
    籌措，若品聚公司有需要，渠等可請蘇若緯以其名義，一同
    申請額度供品聚公司使用，蘇若緯並會將申請開立之保付信
    用狀取得之貸款，透過新加坡某銀行，轉換成新臺幣後匯到
    國內品聚公司帳戶內使用。」等語，丙○○因資金週轉困難
    ，聽取甲○○、乙○○上揭說明後，表示願依此方式委請蘇
    若緯代品聚公司申請美金五百萬元之「保付信用狀」，並預
    先支付200萬元之開狀費用予蘇若緯。90年10月10日，甲○
    ○、乙○○乃與蘇若緯，偕同丙○○前往臺北市某餐廳內，
    由蘇若緯與丙○○共同簽署「SB/LC配合承作作業協議書」
    ，甲○○、乙○○等人並在場見證，於前開協議書上簽名，
    丙○○乃當場支付200萬元現金予蘇若緯，嗣於90年11月中
    旬，甲○○、乙○○與蘇若緯、唐自達等，由甲○○向丙○
    ○表示：「保付信用狀款項因故無法匯出，且正巧蘇若緯準
    備以其『天工集團』位於翡翠灣之土地向國外銀行辦理土地
    貸款，故決定將先前約定之擔保信用狀借款方式改變為共同
    向國外銀行借款，且金額由先前之美金五百萬元調降為美金
    三百萬元，至於是向何一國外銀行貸款，目前仍在洽談中，
    尚未確定，蘇若緯即將啟程前往加拿大辦理貸款。」等語，
    要求丙○○先行支付蘇若緯旅費20萬元，丙○○又於91 年1
    月8日，在臺北市中泰賓館內，交付20萬元予蘇若緯之事實
    ，已據其於警局、檢察官偵查、刑庭審理中指訴甚詳，被上
    訴人甲○○、乙○○亦坦承，介紹丙○○與蘇若緯認識，並
    處理上開貸款事項，且於蘇若緯向丙○○收取200萬元及旅
    費20萬元時在場見證等情，上訴人上開主張，堪信為真實。
    茲被上訴人否認，有與蘇若緯等共同詐欺之意思，並以前開
    情詞置辯，是本件應審究者，乃被上訴人是否有共同詐欺之
    侵權行為？經查：
  (一)按數人共同不法侵害他人權利者，連帶負損害賠償責任。民
    法第185條第1項前段著有明文。造意人及幫助人，視同共同
    行為人。同條第2項規定甚明。
  (二)被上訴人雖均辯稱，伊僅從中介紹丙○○與蘇若緯、唐自達
    認識，並見證交付款項之事，與蘇若緯等並無詐欺之犯意聯
    絡云云，惟查：
    (1)被上訴人自承曾向丙○○告知蘇若緯為天工集團總裁，資
      產雄厚，可替品聚公司申請開立保付信用狀而取得高額貸
      款，且於蘇若緯簽發本票及協議書時，其等均在場見證，
      以取信丙○○，此為其於刑事庭審理時自承。
    (2)被上訴人2人係陸軍官校前後期同學，退伍後亦曾在中興
      有聯工業股份有限公司同事，且同在蘇若緯擔任總經理之
      翡翠國開發股份有限公司從事行銷，且被上訴人甲○○亦
      自承：丙○○拿錢給蘇若緯之前，整個事情都是由伊處理
      接洽等語，可見被上訴人與蘇若緯早已共事並熟識，且本
      件貸款事項係由其等積極居中牽線促成，且於簽協議書、
      付款時在場見證，其等就本件假開信用狀貸款真詐欺之事
      件中，擔任一定之角色，有行為分擔，至為明確。
    (3)又保付信用狀係以貸款保證、履約保證或投標保證為目的
      之信用狀，與一般信用狀以清償貨款為目的者有別，屬於
      國際貿易實務中較複雜之商業行為，一般人平時並不熟悉
      其程序，被上訴人甲○○於刑庭審理時自承：伊個人對於
      信用狀這方面有瞭解，私下有幫人處理賺取佣金及服務顧
      問費等語（本院刑事卷第93頁）。其既對信用狀方面有所
      瞭解，且曾代人處理賺取佣金及服務費，應可判斷依本件
      同案一審被告蘇若緯所提出其與唐自達所簽署之保付信用
      狀貼現貸款合約規定，保付信用狀係由美國花旗銀行紐約
      分行所開立予同案蘇若緯，惟蘇若緯既非國內知名財團，
      所欲進行之投資項目又係為國內之土地開發，又無提供十
      足資產以供擔保，僅係透過唐自達所屬之ＪＳＣ財務公司
      安排，即聲稱可取得國際知名銀行之高額保付信用狀，徒
      令開狀銀行負擔徵信、求償困難等風險，顯與國際貿易商
      業慣例不符，豈有輕易即相信同案蘇若緯、唐自達等人之
      不實說詞之理。且該2人其後聲稱之融資方式，又更改為
      以國內翡翠灣土地向加拿大ＪＳＣ專案貸款，依當時國內
      法令，外國人尚無法投資國內房、地等不動產相關權利，
      是難想像外國財團有何評估融資之可能，被上訴人對此亦
      無不知之道理，其仍引介丙○○與蘇若緯、唐自達辦理信
      用狀貸款，其動機即非無可疑，應堪認定其等對蘇若緯、
      唐自達以假開信用狀貸款方式行詐欺之事，事前應有所瞭
      解。
    (4)再者一審同案被告蘇若緯雖聲稱可向國外銀行申請開立SB
      LC辦理貸款，卻未見其提出該SBLC以證明確有辦理貸款之
      情事，且究係向國外何銀行申請開立SBLC，由國外或國內
      何銀行付款，均未見說明，於協議書約定日90年10月29日
      ，蘇若緯未能依約將美金300萬元貼現交予上訴人，竟以
      美國911事件致資金無法匯出為由，向丙○○表示，將另
      以其「天工集團」位於翡翠灣之土地，向國外銀行辦理貸
      款，須旅費20萬元至加拿大辦理，嗣後僅以多封其與JSC
      International的董事長兼執行長Manoharan Thangarajah
      間往來的英文書信，解釋款項尚未撥出之原因，且其所稱
      幫忙辦理貸款之唐自達，亦遍尋無人，被上訴人所辯僅係
      幫忙貸款，不知詐騙之事，實難置信。又911恐怖攻擊事
      件係發生於90年9月11日，被上訴人介紹丙○○與蘇若緯
      認識，其後並簽訂協議書，係在90年10月10日，若美國境
      內金融業因該事件影響貸款匯出業務，以金融業之重視國
      際資訊之迅速靈通，被上訴人及蘇若緯身在金融投資服務
      業，豈有不事先知悉之理，其等竟誘使品聚公司負責人丙
      ○○簽訂系爭協議書，並因而交付貸款手續費200萬元，
      其等有與蘇若緯共同詐欺之意思，應堪認定。
    (5)同案原審被告蘇若緯於另案之詐欺案件（已經臺灣高等法
      院以92年度上易字第3107號判決確定），依該確定判決之
      認定，並該案告訴人之負責人洪振埜於於該案之證述，被
      上訴人甲○○於89年5月間介紹其跟蘇若緯認識，並誤信
      蘇若緯之說詞，承攬萬里鄉休閒俱樂部工地水電工程（偵
      查卷第3897號第2至8頁），依上開事實，亦可知被上訴人
      與同案被告蘇若緯交情非淺，前開案件與本案有諸多相似
      之處，蘇若緯詐欺之方式，亦係經由被上訴人居中穿針引
      線，再由蘇若緯藉詞以翡翠灣之土地作為施詐之方法，準
      此可見，本件被上訴人以其熟稔信用狀貸款事宜，引介蘇
      若緯、唐自達以假貸款真詐財為詐術，使丙○○陷於錯誤
      而交付金錢，至為明確。
    (6)被上訴人雖又抗辯，僅係純粹幫忙，沒有取得任何好處，
      然其等與丙○○非親非故，竟費盡心力，為丙○○奔走處
      理貸款之事，二人皆住高雄，每不辭辛勞遠赴臺北參與協
      議書、切結書之見證，若謂其等無不法意圖，與常情有違
      。按數人共謀詐欺取財既遂罪，並不以數人均取得財物為
      必要，被上訴人是否分霑本件詐欺所得，並不影響其等侵
      權行為之成立。況其等於刑事庭中自承：代為處理可取得
      佣金及服務費等語（本院刑事卷第93頁），是其等所辯：
      僅係純粹幫忙，沒有取得任何好處，不足以作為其有利之
      認定。
    (7)綜上所述，被上訴人之抗辯，均不可採。被上訴人主張，
      被上訴人等與同案被告蘇若緯有共同侵權行為之意思，被
      上訴人並分擔或幫助蘇若緯詐術行為之實施，應視同共同
      行為人一節，堪以採信。
四、末按，負損害賠償責任者，除法律另有規定或契約另有訂定
    外，應回復他方損害發生前之原狀，因回復原狀而應給付金
    錢者，自損害發生時起加給利息。民法第213條第1、2項規
    定甚明。被上訴人既因共同侵權行為，而應負損害賠償責任
    ，且其回復原狀應給付者係金錢，依上說明，應自損害發生
    時起加付利息，上訴人之法定代理人丙○○係於90年10 月
    10日、91年1月8日分別給付200萬元及20萬元，則上訴人得
    請求加付利息，應分別自各該日起算，乃上訴人均請求自90
    年10月31日起算利息，就200萬元部分，尚無不合，就20 萬
    元部分，則應自91年1月8日起算，逾此所為利息請求，為無
    理由。
五、從而，上訴人本於侵權行為之法律關係，請求被上訴人給付
    220萬元，及其中200萬元自90年10月31日起，其中20萬元自
    91年1月8日起，均至清償日止，按年息百分之5計算之利息
    ，為有理由，應予准許（上訴人於原審請求判命被上訴人給
    付1,200萬元及自90年10月31日起算之法定遲延利息，上訴
    後減縮聲明為判命給付220萬元及遲延利息）。逾此所為請
    求，為無理由，應予駁回。上訴人就其勝訴部分，聲明願供
    擔保，請求宣告假執行，核無不合，爰酌定相當擔保金額准
    許之。原審就上開應准許部分，為上訴人敗訴之判決，尚有
    未洽。上訴意旨指摘原判決此部分不當，求予廢棄改判，為
    有理由。爰由本院予以廢棄改判，如主文第二項所示。至上
    訴人請求不應准許部分，原審駁回其請求及假執行聲請，經
    核尚無不合，上訴人此部分上訴，為無理由，應駁回其上訴
    。
六、據上論結，本件上訴為一部有理由、一部無理由，依民事訴
    訟法第450條、第449條、第463條、第392條、第79條，判決
    如主文。
中    華    民    國    95    年     9    月    29    日
                  民事第二庭    審判長法  官  丁振昌
                                      法  官  李素靖
                                      法  官  吳上康
上為正本係照原本作成。
如對本判決上訴，須於判決送達後20日內向本院提出上訴狀，未
表明上訴理由者，應於上訴後20日內，向本院提出理由書（須附
繕本）。依法須繳納裁判費並應委任律師為訴訟代理人，始得上
訴。
中    華    民    國    95    年    10    月     3    日
                                      書記官  易慧玲
【附記】
民事訴訟法第466條之1：
(1)對於第二審判決上訴，上訴人應委任律師為訴訟代理人。但上
  訴人或其法定代理人具有律師資格者，不在此限。
(2)上訴人之配偶、三親等內之血親、二親等內之姻親，或上訴人
  為法人、中央或地方機關時，其所屬專任人員具有律師資格並
  經法院認為適當者，亦得為第三審訴訟代理人。
民事訴訟法第466之2：
上訴人無資力委任訴訟代理人者，得依訴訟救助之規定，聲請第
三審法院為之選任律師為其訴訟代理人。
                                                   Ｊ


司法院資訊處製作；財團法人民間司法改革基金會備份。
